【裁判字號】    97,簡上,71
【裁判日期】    980617
【裁判案由】    拆除地上物等
【裁判全文】
臺灣雲林地方法院民事判決              97年度簡上字第71號
上  訴  人  甲○○
訴訟代理人  乙○○
被上訴人    丁○○
訴訟代理人  丙○○
上列當事人間請求拆除地上物等事件，上訴人對於中華民國97年
10月22日本院虎尾簡易庭97年度虎簡字第136 號第一審判決提起
上訴，被上訴人於第二審為訴之變更，本院於98年6月3日言詞辯
論終結，判決如下：
    主  文
上訴人應將坐落雲林縣土庫鎮○○段六六、六六之一地號土地上
如附圖所示編號甲（Ｂ－Ｃ－Ｄ－Ｅ－Ｂ）面積零點五平方公尺
之控制灑水及排水系統設施、編號乙（Ｇ－Ｈ－Ｉ－Ｊ－Ｍ－Ｎ
－Ｇ）面積九平方公尺之地下室出入口、編號丙（Ｐ－Ｑ－Ｒ－
Ｓ－Ｔ－Ｕ－Ｖ－Ｗ－Ｙ－Ｚ－１－Ｐ）面積十一平方公尺之圍
牆與花圃拆除，並將上開土地返還被上訴人。
第二審訴訟費用新台幣貳萬玖仟參佰貳拾伍元由上訴人負擔。
    事實及理由
一、程序方面：
    按訴之變更或追加，非經他造同意，不得為之。但第255 條
    第1項第2 款至第6 款情形，不在此限。又按訴狀送達後，
    原告不得將原訴變更或追加他訴。但請求之基礎事實同一者
    不在此限，民事訴訟法第446 條第1 項、第255 條第1 項但
    書第2 款定有明文。查本件被上訴人先於起訴時請求上訴人
    應將雲林縣土庫鎮○○段66、66-1地號土地上如雲林縣虎尾
    地政事務所97年6 月3 日土地複丈成果圖所示符號Ａ面積9
    平方公尺之地下室及出入口、符號Ｂ面積9.5 平方公尺之圍
    牆與花圃、符號Ｃ面積0.5 平方公尺之控制灑水及排水系統
    設施拆除，並將上開土地返還被上訴人，嗣於本院最後言詞
    辯論期日變更其聲明為上訴人應將雲林縣土庫鎮○○段66、
    66-1地號土地上如內政部國土測繪中心98年4 月15日鑑定圖
    所示編號甲（Ｂ－Ｃ－Ｄ－Ｅ－Ｂ）面積0.5 平方公尺之控
    制灑水及排水系統設施、編號乙（Ｇ－Ｈ－Ｉ－Ｊ－Ｍ－Ｎ
    －Ｇ）面積9 平方公尺之地下室出入口、編號丙（Ｐ－Ｑ－
    Ｒ－Ｓ－Ｔ－Ｕ－Ｖ－Ｗ－Ｙ－Ｚ－１－Ｐ）面積11平方公
    尺之圍牆與花圃拆除，並將上開土地返還被上訴人。觀其請
    求之基礎事實同一，核屬民事訴訟法第255 條第1 項但書第
    2 款之情形，依上揭規定應予准許，而原訴已因其訴之變更
    而視為撤回，故原審所為之判決，自當然失其效力，合先敘
    明。
二、本件被上訴人主張：
    坐落雲林縣土庫鎮○○段66、66之1 地號土地（下稱系爭土
    地）為被上訴人所有，上訴人未得被上訴人同意，亦無任何
    合法權源，越界無權佔用被上訴人之土地，以致被上訴人所
    有權之行使受損害，為此本於所有權之權能，請求上訴人拆
    除地上物返還土地，為此提起本件訴訟等語。
三、上訴意旨略以：
    除與原判決記載相同者，茲引用之外，補稱：
  (一)坐落於系爭土地上之地下室及出入口、圍牆與花圃和控制灑
    水及排水系統設施，為訴外人林陳翠蓮所有，實非上訴人所
    有，有系爭建物之稅務局資料與當初負責施作圍牆與花圃之
    工人可資查證。
  (二)原審囑託之測量機關到現場測量的面積有誤，應重新測量。
  (三)聲明：
  原判決廢棄。
  被上訴人在第一審之訴駁回。
  第一、二審訴訟費用由被上訴人負擔。
四、被上訴人除變更其訴之聲明外，其陳述：
    與原判決記載相同，茲引用之，並聲明：如主文所示。
五、本院依上訴人聲請履勘現場，並囑託內政部國土測繪中心測
    量並作成鑑定書、鑑定圖。
六、得心證之理由
  (一)被上訴人主張系爭土地為其所有，如附圖所示編號甲（Ｂ－
    Ｃ－Ｄ－Ｅ－Ｂ）面積0.5 平方公尺之控制灑水及排水系統
    設施、編號乙（Ｇ－Ｈ－Ｉ－Ｊ－Ｍ－Ｎ－Ｇ）面積9 平方
    公尺之地下室出入口、編號丙（Ｐ－Ｑ－Ｒ－Ｓ－Ｔ－Ｕ－
    Ｖ－Ｗ－Ｙ－Ｚ－１－Ｐ）面積11平方公尺之圍牆與花圃（
    下稱系爭建物）占用系爭土地等情，業經被上訴人提出土地
    登記謄本為證（見原審卷第8 、9 頁），且經本院會同兩造
    及內政部國土測繪中心測量員至現場履勘測量屬實，有勘驗
    筆錄與內政部國土測繪中心98年4 月22日測籍字第09800036
    13號函檢送之鑑定書及鑑定圖在卷可按，被上訴人此部分主
    張堪信屬實。
  (二)上訴人雖以前詞抗辯，惟查：
  1.上訴人迭於原審97年5 月29日履勘測量、97年7 月16日調解
    及97年6 月26日答辯狀中自承系爭建物為其所有（見原審卷
    第22、32頁、第71頁背面），待被上訴人撤回對同案被告乙
    ○○及林陳素珠之訴後，始於97年8 月25日具狀改稱系爭建
    物為林陳翠蓮所有，且未舉出證明方法，嗣後變異之詞，難
    認可信。
  2.又上訴人雖提出雲林縣稅務局虎尾分局（下稱虎尾分局）97
    年10月14日雲稅虎字第0971221916號函及門牌號碼為雲林縣
    土庫鎮○○里○ 鄰○○路1 號（下稱成功路1 號）未保存登
    記建物之稅籍證明書（見原審卷第98、103 頁），辯稱成功
    路1 號房屋原始設籍之納稅義務人非上訴人，足見系爭建物
    並非上訴人所建，為林陳翠蓮所有等語。惟按稅捐機關就訟
    爭房屋所為稅籍資料納稅義務人之記載，純為便利課稅而設
    ，與所有權之取得無關，房屋納稅義務人，並非必為房屋所
    有權人（最高法院70年度台上字第3760號判例、72年度台上
    字第1816號判決意旨參照）。準此，縱認上訴人目前居住之
    成功路1 號房屋原始設籍人為林陳翠蓮，尚不足據以證明林
    陳翠蓮為該屋之所有權人，更何況由稅籍證明書所示（見原
    審卷第93、98頁），成功路1 號門牌共有4 棟建物，分別為
    面積86.6平方公尺之雜木、102.1 平方公尺之磚石造、79.3
    平方公尺之磚石造及36.7平方公尺之雜木建築，均與被上訴
    人請求上訴人拆除之系爭建物面積不符，可見系爭建物並非
    稅籍證明書上所載之建物，因此無從依據稅籍證明書而推知
    系爭建物為何人所造，故上訴人以其非成功路1 號房屋原始
    設籍人為據，陳稱其非系爭建物之所有人，所辯亦非可採。
  3.本院審酌：系爭控制灑水及排水系統設施、地下室出入口、
    圍牆、花圃均非老舊，應非40幾年或57年所建，而系爭圍牆
    、花圃前之馬路係於77年核准徵收，並自78年至85年間分年
    分段闢建完成，而本路段係於85年2 月28日完成最後闢建工
    程之事實，亦經本院向雲林縣土庫鎮公所函查得知，有雲林
    縣土庫鎮公所98年3 月30日土鎮建字第09800003501 號函附
    卷可參。而系爭建物所在之門牌號碼於74年1 月至今登記之
    納稅義務人為上訴人，上訴人於履勘、調解時又均陳稱系爭
    建物為其所有；及上訴人父母乙○○及林陳素珠於97年3 月
    17日亦曾以存證信函告知訴外人即本院90年度執字第5085
    號強制執行事件之債權人蔡雪玲，表示圍牆、花圃等為上訴
    人所有（見原審卷第54-56 頁），而系爭圍牆、花圃上訴人
    於本院履勘時亦稱當時是路開了被徵收，我們用補償的錢建
    的等情，堪認被上訴人主張系爭建物為上訴人所有一節，應
    堪信屬實。
  (三)綜上所述，被上訴人為系爭土地之所有權人，上訴人無合法
    權源而佔用系爭土地，被上訴人本於所有權之作用，請求上
    訴人應將如附圖所示符號甲、乙、丙之控制灑水及排水系統
    設施、地下室出入口、圍牆與花圃拆除，並將佔用之土地返
    還被上訴人，為有理由，應予准許。
七、本件事證已臻明確，兩造其餘攻擊防禦方法及所提之證據，
    與判決結果不生影響，不另論述，併此敘明。
八、本件第一審支出之訴訟費用為裁判費1,550 元及測量費8,21
    5 元，合計9,765 元，因被上訴人已變更其訴，原訴已因而
    視為撤回，本院並就其變更後之新訴另為裁判，則第一審之
    訴訟費用自應由撤回之被上訴人自行負擔，而第二審之訴訟
    費用有裁判費2,325 元、測量費用27,000元，合計29,325
    元應由敗訴之上訴人負擔。
九、訴訟費用負擔之依據：民事訴訟法第78條。
中    華    民    國    98    年    6     月  17      日
                  民事第一庭    審判長
                                法  官
                                法  官
以上正本係照原本作成
一、本判決不得上訴。
二、本件當事人須以本判決適用法律顯有錯誤為上訴理由時，始
    得於本判決送達後20日內向本院提起上訴狀，如已於本判
    決宣示後送達前提起上訴者，應於判決送達後10日內補具上
    訴理由（均需按他造當事人之人數附繕本），並經本院許可
    後，方得上訴最高法院。
中    華    民    國    98    年          月          日
                                書記官


司法院資訊處製作；財團法人民間司法改革基金會備份。
